---
title: "Etude : méthodes de traitement des séries temporelles "
author: "Marlène Chevalier"
date : 12/01/2020
output:
  html_document: default
---

Executive Master Statistique et Big Data  
enseignant : jonathan.el-methni@parisdescartes.fr

<style type="text/css">
body{ /* Normal  */
font-size: 12px;
}
td {  /* Table  */
font-size: 12px;
}
h1.title {
font-size: 26px;
}

h1 { /* Header 1 */
font-size: 20px;
}
h2 { /* Header 2 */
font-size: 16px;
font-weight:bold;
}
h3 { /* Header 3 */
font-size: 14px;
font-weight:bold;
}
</style>



```{r setup, warning=FALSE, include=FALSE, echo=FALSE}

#packages utilisés
library(knitr)
library(forecast)
library(infer)
```


## Sujet : voyageurs SNCF
L’étude porte sur le nombre mensuel de voyageurs ayant emprunté le réseau SNCF entre janvier 1963 et décembre 1980. Les données sont issues du site https://freakonometrics.hypotheses.org.   
Il s'agit de donner les caractéristiques de ces données temporelles, d'en étudier la décomposition, d'en donner une modélisation en comparant différents modèles et leurs prévisions.

```{r chargt,echo=FALSE} 
# chargement des données sources : matrice à 18 lignes (années) et 13 colonnes (titre année et 12 mois)
sncf=read.table("http://freakonometrics.free.fr/sncf.csv",header=TRUE,sep=";")
# conversion des données en matrice 2 colonnes : indice et nombre de passagers
train=as.vector(t(as.matrix(sncf[,2:13])))
# conversion des données en série temporelle
d=ts(train,start = c(1963, 1), frequency = 12)

```

## Etude de la série  

### Etude graphique : tendance et saisonnalité


```{r graph12, echo=FALSE} 
par(mfrow = c(1,2))
plot(d,xlab="Année",ylab="Nb voyageurs",sub="Graphe 1 : Tendance",cex.sub=1)
reg1=lm(d~time(d))
abline(reg1,col="blue")
monthplot(d,xlab="Mois", ylab="Nb voyageurs",sub="Graphe 2 : Saisonnalité",cex.sub=1)
par(mfrow = c(1,1))
title("Nombre de voyageurs SNCF entre 1963 et 1980")
```

Entre 1963 et 1968, la tendance moyenne du nombre de voyageurs SNCF semble stable , puis croit régulièrement jusqu'à la fin de la période.

Une saisonnalité forte est constatée entre juin et août et en décembre (correspondant à une plus forte fréquentation du réseau SCNF pendant les vacances d'été et d'hiver).

```{r graph3, echo=FALSE} 
lag.plot(d,lags=12,layout=c(4,3),do.line=TRUE,main="Graphe 3 : Corrélation de la série avec son passé")
```

D'après le diagramme retardé, on constate une autocorélation de la série d'ordre 12 (les points se rassemblent autour de la 1ère bissectrice pour lag12). Le nombre de voyageurs SNCF affiche donc une saisonnalité annuelle.

### Décomposition de la série

Il s'agit de mettre en évidence les composantes de la série : tendance / saisonnalité / bruit  

**Décomposition manuelle**  

```{r decompman, echo=FALSE} 
trend_d=ma(d,order=12,centre=T)
par(mfrow = c(1, 2))
plot(as.ts(trend_d),xlab="année", ylab="tendance", main="Graphe 4: composante tendance")
detrend_d=d-trend_d
plot(as.ts(detrend_d),xlab="année", ylab="données - tendance", main="Graphe 5 : série sans la tendance")
mat_detrend_d=t(matrix(data=detrend_d,nrow=12))
season_d=colMeans(mat_detrend_d,na.rm=T)
plot(as.ts(rep(season_d,12)),main="Graphe 6 : composante saisonnalité")
random_d=d-trend_d-season_d
plot(as.ts(random_d),xlab="année",main="Graphe 7 : composante bruit restant")

```


**Décomposition automatique**  
On utilise ici la fonction *decompose ("additive")* (amplitude stable de la composante saisonnière) pour obtenir l'ensemble de la décomposition.  

```{r decompaut, echo=FALSE} 
decompose_d2=decompose(d,"additive")
plot(decompose_d2)

```

La décomposition confirme les observations graphiques de la série :  
   - tendance croissante (stable puis croissante à partir de 1968)  
   - saisonnalité d'ordre 12 et d'amplitude stable (décomposition additive de la série) 
  
## Lissage exponentiel et prévision

Il s'agit maintenant d'utiliser la méthode de lissage exponentiel pour faire une prédiction sur un an du nombre de voyageurs SNCF. Pour construire cette prédiction, nous utilisons les données de 1963 à 1979. La dernière année de données (1980) sera utilisée pour compararer la prévision calculée aux données réelles. Cela permettra d'estimer l'erreur de prediction.

```{r decoup, echo=FALSE} 
d_6379=window(d,start=1963,end=c(1979,12))
d_80=window(d,start=1980)

```
 
 Nous avons vu que la serie se caractérise par une tendance croissante, une saisonnalité d'ordre 12 et une décomposition additive .Dans ce cas, on utilise d'abord le lissage exponentiel triple qui prend en compte ces caractéristiques.  
 
**Lissage exponentiel triple**  

Le lissage exponentiel triple prend en compte deux composantes additives : la tendance et la saisonnalité. Le modèle est de type "AAA"" (erreur additive aussi).

 
```{r let, echo=FALSE} 
fit_let=ets(d_6379,model="AAA")
summary(fit_let)
pred_let=forecast(fit_let,h=12)
plot(pred_let)
points(d_80,type="l",col='black',lwd=2)
legend('top',c("observations","prédictions"),col=c("black","blue"),lty=rep(1,2),lwd=rep(2,2))
```
 
**Lissage automatique**  

On sélectionne automatiquement les critères de lissage et on compare avec les prévisions du lissage exponentiel triple.


```{r lauto, echo=FALSE} 
fit_lauto=ets(d_6379,model="ZZZ")
summary(fit_lauto)
pred_lauto=forecast(fit_lauto,h=12)
plot(pred_lauto)
points(d_80,type="l",col='black',lwd=2)
legend('top',c("observations","prédictions"),col=c("black","blue"),lty=rep(1,2),lwd=rep(2,2))
```
 
Le modèle automatique selectionne un modèle "MAM" : erreur multiplicative, tendance additive et saisonnalité multiplicative.


**Comparaison des 2 lissages :**  
Graphiquement, il semble que les 2 prévisions soient très proches et présentent peu d'écarts avec les observations de 1980.  

Il apparait que pour le modèle MAM est légèrement meilleur car :  

  - les erreurs de prévision sont un peu plus faibles 
  (ME, RMSE, MAE, MPE, MAPE, MASE, ACF1)  

  - les critères de qualité du modèle sont meilleurs  
  (AIC, AICc et BIC plus légèrement faibles avec MAM)  

## Modélisation et prévision sur processus stationnaire  

Dans un premier temps, il s'agit de tester la stationnarité de la série.

**Corrélogramme de la série : nombre de voyageurs SNCF entre 1963 et 1980**  

Traçons les graphiques mettant en évidence l'autocovariance et l'autocorrélation de la série. Il s'agit d'identifier le lien de la série avec son passé (même série à différents instants de retard=lag) . Le graphique de corrélation représente la corrélation de Si ce lien est significativement différent de 0, la série ne sera pas stationnaire. Si le corrélogramme montre une convergence vers 0, on pourra considérer que la série est stationnaire.

```{r statio, echo=FALSE} 
par(mfrow = c(1,2))
acf(d,type="covariance",main="Covariance")
acf(d,type="correlation",main="Correlation")
##par(mfrow = c(1,1))
##title("Nombre de voyageurs SNCF entre 1963 et 1980")
```

Ici la corrélation varie mais ne converge pas rapidement vers 0 (on observe une augmentation de la corrélation pour h=12 (lag= 1 an), c'est à dire une saisonnalité annuelle). La série nombre de voyageurs SCNF n'est donc pas stationnaire.

**Test de blancheur** 

Vérifions cette observation par le test du Portemanteau (Box test) :
H0 : les coefficients d'autocorrelation sont tous nuls jusqu'à l'ordre k (la serie est un bruit blanc, est donc stationnaire)
H1 : il existe au moins un coefficien jusqu'à l'ordre k significativement différent de 0 (la serie n'est pas un bruit blanc, on ne peut pas confirmer ou infirmer la stationnarité de de la série)

```{r boxtest1, echo=FALSE} 
Box.test(d,lag=20,type="Box-Pierce")
```

La p_value du test est ici < 5%, par conséquent on rejette H0. La série nombre de voyageurs SNCF n'est pas un bruit blanc.

**Se ramener à une série stationnaire**  

Il s'agit de ramener la série d'origine non stationnaire à une série stationnaire en utilisant l'opérateur différence : on élimine ainsi la tendance et le saisonnalité de la série. Il reste alors que la partie résiduelle de la série. On teste alors la stationnarité de ces résidus (corrélogramme et test du portemanteau)

```{r diff, echo=FALSE} 
#diff(d,lag=1,difference=1) # élimination de la tendance (lag=1 : décalage de 1 periode / ordre de la différence = 1)
#diff(d,lag=12,difference=1) # élimination de la saisonnalité
d_bruit=diff(diff(d,lag=12,difference=1),lag=1,difference=1)
acf(d_bruit)
Box.test(d_bruit,lag=20,type="Box-Pierce")

```

Les résidus de la serie voyageurs SNCF (serie - tendance - saisonnalité) ne sont pas stationnaires.
Les tentatives de stationnarisation de la série d'origine n'ont pas abouti (test de lissage par log ou sqrt non plus). Dans l'impossibilité de stationnariser, il n'est pas possible d'utiliser les modeles de type ARMA.  

**Selection automatique de modèle**  

Voyons ce que donne la sélection automatique de modèle sur cette série : auto.arima

```{r modauto, echo=FALSE} 
auto.arima(d_6379)
modelauto=auto.arima(d_6379)
Box.test(modelauto$residuals,lag=20)

```

Le choix de modèle automatique conclut à un modèle SARIMA (0,1,1). Dans ce cas , la serie des résidus est un bruit blanc (test du portemanteau >5%), elle est donc stationnaire.

**Prevision à partir d'un modele SARIMA** 

```{r prevauto, echo=FALSE} 
pred_sarima=forecast(modelauto,12)
pred_sarima

plot(pred_sarima)
points(d_80,type="l",col='black',lwd=2)
legend('top',c("observations","prédictions"),col=c("black","blue"),lty=rep(1,2),lwd=rep(2,2))

```

**Comparaison entre SARIMA et lissage exponentiel** 

```{r compSARLE, echo=FALSE} 

plot(d,col="black",lwd=2,ylab="Nombre de voyageurs",xlab="Temps", xlim=c(1979,1981),ylim=range(c(d,pred_sarima$lower,pred_sarima$upper,pred_let$lower,pred_let$upper)))
points(pred_sarima$mean,col="red",lwd=2,type="l")
points(pred_sarima$lower[,2],col="red",type="l",lty=2)
points(pred_sarima$upper[,2],col="red",type="l",lty=2)
points(pred_let$mean,col="blue",lwd=2,type="l")
points(pred_let$lower[,2],col="blue",type="l",lty=3)
points(pred_let$upper[,2],col="blue",type="l",lty=3)
legend("topleft",c("observations","SARIMA","Lissage exp."), col=c("black","red","blue"), lty=c(rep(1,3),2),lwd=c(rep(2,3),1),cex=0.7)

```
